臺灣板橋地方法院刑事判決　　　　　　　　93年度訴字第76號
公　訴　人　臺灣板橋地方法院檢察署檢察官
被　　　告　癸○○
選任辯護人　胡鳳嬌律師
上列被告因傷害致死案件，經檢察官提起公訴（92年度偵字第15
733號），本院判決如下：
    主  文
癸○○傷害人之身體，因而致人於死，處有期徒刑拾貳年。
    事  實
一、癸○○於民國92年8 月14日23時許，在設於臺北縣中和市○○路370 之1 號「季辰卡拉OK店」內消費並飲用啤酒（尚未
    達心神喪失或精神耗弱狀態），迄翌日凌晨0 時許，前往隔
    壁即設於同路段370 號「歌城卡拉OK店」欲尋找熟識朋友，
    因細故與在「歌城卡拉OK店」內消費結帳之顧客李娟娟發生
    口角，雙方遂相互拉扯至「季辰卡拉OK店」門外，詎癸○○
    竟基於普通傷害之犯意，且客觀上能預見接續密集以拳頭及
    持鈍物猛擊李娟娟之頭部、臉部，並大力推撞李娟娟使其頭
    部撞地，有可能造成李娟娟死亡之結果，雖其主觀上並無使
    李娟娟發生死亡結果之認識，仍在該店門外以拳打腳踢方式
    ，毆打李娟娟之頭部、臉部及身體等處，且將李娟娟拉扯進
    入「季辰卡拉OK店」內，並拿取該店置於櫃檯上之木製彌勒
    佛像1 尊，持以重擊李娟娟之右臉部後，再將李娟娟推撞出
    該店門外，使李娟娟重心失衡而頭部撞地，隨即將該彌勒佛
    像扔出店外，追出繼續毆打李娟娟，並拿取置於店外之掃把
    1 支，持以揮刺李娟娟之胸腹部、腳部等處，迨李娟娟倒地
    不起後始行罷手，致李娟娟受有右頰部挫傷（5 ×4 公分）
    、頂枕部血腫（約12公分）及裂傷（0. 8公分）等傷害，並
    導致其顱內蜘蛛膜下腔及硬腦膜下腔出血。李娟娟於受傷後
    ，起身自行搭乘計程車返回其臺北縣土城市○○街165 巷5
    號4 樓租屋處，嗣於92年8 月15日14時至同年月16日12時間
    之某時許，李娟娟因上開傷害導致之顱內蜘蛛膜下腔及硬腦
    膜下腔出血，引發神經性休克，而在其上址租屋處之浴室內
    死亡。迄92年8 月17日7 時30分許，李娟娟之男友戊○○聯
    絡李娟娟不著，察覺有異，與李娟娟之胞妹丙○○會同警員
    開啟上址租屋處門鎖入內後，在浴室內發現李娟娟之遺體，
    始循線查悉上情，並前往「季辰卡拉OK店」扣得癸○○持以
    行兇之上述木製彌勒佛像1 尊、掃把1 支等物。
二、案經被害人李娟娟之胞妹丙○○訴由臺北縣政府警察局土城
    分局報請臺灣板橋地方法院檢察署檢察官偵查起訴。
    理  由
一、證據能力部分：
    按被告以外之人於審判外之言詞或書面陳述，除法律有規定
    者外，不得作為證據，刑事訴訟法第159 條第1 項定有明文
    。又被告以外之人於審判外之陳述，縱不符同法第159 條之
    1 至之4 之規定，而經當事人於審判程序同意作為證據，法
    院審酌該言詞陳述或書面陳述作成時之情況，認為適當者，
    亦得為證據；當事人、代理人或辯護人於法院調查證據時，
    知有第159 條第1 項不得為證據之情形，而未於言詞辯論終
    結前聲明異議者，視為有前項之同意，亦據同法第159 條之
    5 規定甚明。本件偵卷所附告訴人丙○○、證人丁○○、壬○○、庚○、甲○○、子○○、郭玟均、戊○○、辛○○、
    林宏樹、丑○○、林秀雲、乙○○、吳銀等人之警詢筆錄，
    均為被告以外之人於審判外之言詞陳述紀錄，屬傳聞證據，
    而辯護人於本院準備程序時已爭執本案證人於警詢時證述之
    證據能力（見本院卷第27頁），核其真意，顯不同意以上揭
    告訴人及證人之警詢筆錄作為本案證據。其中，證人丁○○
    、庚○、甲○○、子○○、郭玟均5 人於本院審理時到庭所
    證，與渠等於警詢時所述內容於若干情節固有所出入，而證
    人壬○○則迭經本院傳拘不到，惟公訴人亦未舉證證明前開
    證人於警詢時之陳述有何具有可信之特別情況，且所述不外
    乎係被告與被害人李娟娟發生衝突之經過，因本院尚可依據
    可資憑信之其他證據資料以認定事實，認非為證明本件犯罪
    事實之存否所必要，而與刑事訴訟法第159 條之2 、第159
    條之3 第3 款所定要件未合。此外，上揭供述證據復查無得
    例外作為本案審判證據之法律依據，依刑事訴訟法第159 條
    第1 項規定，均應排除，不得作為本案證明被告有罪之證據
    。其次，除上揭供述證據外，本件被告、檢察官、辯護人於
    本院準備程序中均未就其他證據資料之證據能力提出爭執，
    且迄於言詞辯論終結前，亦未就本院所調查之證據主張有刑
    事訴訟法第159 條第1 項不得為證據之情形，揆諸上開說明
    ，應認已同意該其他證據資料均得作為本案證據，經本院審
    酌後，認本案經調查之證據，除上揭告訴人及證人之供述證
    據外，均有證據能力，合先敘明。
二、被告之供述及辯解：
    訊據被告癸○○固坦承其曾於92年8 月15日凌晨，在「歌城
    卡拉OK店」外毆打某人，致該人倒地後始行停手不諱，且就
    被害人李娟娟嗣因外傷性蜘蛛膜下腔及硬腦膜下腔出血引發
    神經性休克而死亡之事實，亦不予爭執，惟矢口否認有何傷
    害致死之犯行，辯稱：伊印象中當時係與1 名男子打架，且
    係徒手毆打，並沒有拿彌勒佛像或掃把打人，被害人之死亡
    有甚多疑點，希望可以查明云云。辯護人為被告提出辯護意
    旨略謂：(一)本件被告縱有犯罪，亦應係犯刑法第284 條第1
    項之過失傷害罪，或刑法第276 條第1 項之過失致死罪。蓋
    案發當天，被告先在臺北市○○○路聚餐，餐中有飲酒，回
    程前往「季辰卡拉OK店」清償欠費，並到隔壁「歌城卡拉OK
    店」看看有無熟識朋友，因沒有看到，也就沒有喝酒，直接
    要走出去，詎被害人李娟娟看到被告就對被告嚷嚷，將被告
    當成出氣筒，一直纏著被告不放，被告一直無法甩開，才會
    發生打架事件，被告斷無故意傷害被害人之意思；(二)依證據
    顯示，被害人與被告互毆後2 、3 天期間，意識仍非常清楚
    ，被告實無法預測被害人有死亡之虞；(三)被告之行為與被害
    人之死亡是否有相當因果關係，有非常大之疑問。被告與被
    害人發生毆打之時間係於92年8 月15日凌晨，然被害人係至
    92年8 月17日才死亡，如果是頂枕部外傷（非內傷）足以致
    死，為何拖延多日才發生結果？(四)又於本院審理時，經傳喚
    證人丁○○、甲○○、郭玟君、庚○到庭，均證稱未看見被
    告有拿彌勒佛像砸打被害人，僅有證人子○○證稱有看到，
    但彌勒佛像卻無任何指紋，況證人子○○所證被告拿彌勒佛
    像係砸打被害人的左邊太陽穴，亦不足以證明被告有持該佛
    像砸打被害人頭部之頂枕部致死；(五)被害人李娟娟被毆打後
    ，如果傷重，當時卡拉OK店已經叫救護車要將她送醫，被害
    人為何拒絕？為何能自行穿越4 線道馬路自行搭乘計程車回
    去？案發後，戊○○與被害人曾於92年5 月15日、16日相處
    ，如被害人傷重，戊○○見狀為何不立刻將被害人送醫？反
    而與被害人發生很大爭吵，甚至驚動租屋處鄰居及房東要前
    往敲門制止？(六)戊○○於92年8 月17日清晨知道與丙○○會
    同警方進入被害人租屋處，顯見戊○○似乎已預料被害人已
    經死亡，卻不知與丙○○會同警方將被害人送醫，且案發後
    迄被害人死亡期間，戊○○最接近、了解被害人之狀況，其
    他人不得而知，戊○○與被害人有很大爭吵，並出手推打被
    害人，因此被害人之死亡是否係被告所造成，即不無疑問等
    語。
三、本院判斷：
（一）上揭犯罪事實，業據證人子○○、郭玟均於檢察官偵訊時
      及本院審理時證述綦詳，且有證人丁○○、甲○○、己○○於本院審理時之證詞可稽，並有木製彌勒佛像1 尊、掃
      把1 支扣案可證，此外復有臺灣板橋地方法院檢察署相驗
      屍體證明書、驗斷書、勘驗筆錄、法務部法醫研究所（92
      ）法醫所醫鑑字第1187號鑑定書、94年2 月15日法醫理字
      第0940000405號函、臺北縣政府警察局92年12月8 日勘察
      報告、內政部警政署刑事警察局92年10月21日刑醫字第09
      20161012號鑑驗書、臺北縣政府警察局中和分局93年5 月
      12日中警刑字第0930015106號函及所附之公文交辦單及工
      作紀錄簿影本等各1 件、消費單據3 紙、現場照片多幀等
      附卷可稽。
（二）查被告癸○○曾於92年8 月15日凌晨，在「季辰卡拉OK店
      」外，與被害人李娟娟發生肢體衝突之事實，迭據證人即
      「季辰卡拉OK店」之員工子○○、「歌城卡拉OK店」之員
      工郭玟均於檢察官偵訊時證述屬實，並有證人即「季辰卡
      拉OK店」之員工子○○、丁○○、甲○○3 人，及「歌城
      卡拉OK店」之員工郭玟均、庚○2 人於本院審理時之證詞
      可稽。且於92年8 月15日凌晨，臺北縣政府警察局中和分
      局曾接獲民眾報案，據稱臺北縣中和市○○路370 號前有
      人在吵架，經警抵達現場處理，被告癸○○當時在場，陳
      稱剛與1 名女子因口角而爭吵，該名女子已自行搭乘計程
      車離開等情，有該分局93年5 月12日中警刑字第09300151
      06號函附之公文交辦單及工作紀錄簿影本各1 紙可稽，核
      與上開證人所證情節相符，此部分之事實甚為明確。被告
      辯稱其印象中係與1 名男子打架云云，顯係出於誤認，其
      坦承當時曾出手毆打某人，該人即係被害人李娟娟乙節，
      殆無疑義。
（三）證人子○○於檢察官偵訊時證稱：我在「季辰卡拉OK店」
      任職……92年8 月14日至15日，我在店內上班……當天有
      人打架……店內常客「膀胱」（即被告癸○○之綽號）常
      來店內……當天約於晚上11點多來，已喝醉了……快12點
      時（即將近翌日凌晨0 時）他離開，沒多久，約10、20分
      鐘，我聽到外面有人在罵三字經，我跟店內少爺及經理打
      開門看，看到「膀胱」與「歌城卡拉OK店」的1 位女客人
      （即被害人李娟娟）在推來推去，「膀胱」把她帶來我店
      內，以店內彌勒佛像朝李娟娟的右臉砸下去1 下，李娟娟
      的頭馬上就流血，他又把李娟娟推到外面騎樓，李娟娟呈
      大字型倒下去，試圖爬起來，「膀胱」在騎樓旁發現掃把
      ，順手拿起，再朝李娟娟身體胸部、腹部打2 、3 下，李
      娟娟就倒下，血一直流等語（見偵卷第62頁反面、63頁）
      。嗣子○○於本院審理時復到庭證述：（辯護人主詰問：
      你於92年8 月14日有無在「季辰卡拉OK店」工作？）有。
      （問：職務？）少爺。（問：是否認識被告？）認識，他
      常來店裡消費。……（問：是否記得被告於92年8 月14
      日有無到店裡？）有，他約9 點多到。（問：被告到店裡
      做何事？）消費，喝啤酒。……（問：當時除了你之外，
      還有何人在場？）店裡公關甲○○，少爺壬○○。……（
      問：被告到達現場後，多久離開店裡？）被告20、30分鐘
      後就出去，我從店裡監視器，看到被告在外面打架。（問
      ：你從監視器裡看到什麼？）我看到他與隔壁1 位約40、
      50歲的被害人女子在拉扯。（問：詳細情形？）我看到他
      們在拉扯，我與壬○○把門打開，走到門外阻擋。（問：
      後來發生什麼事？）我們擋他，他們推開我們，被告拉被
      害人的袖子，先拉到我們店門外，毆打被害人，後來被害
      人倒在地上，被告又用手、腳打她，被告到我們店裡，拿
      起櫃檯的彌勒佛像，打被害人頭部左邊的太陽穴，後來換
      隔壁卡拉OK店的老闆娘過來勸架。……（問：被告在哪裡
      拿彌勒佛像打人？）在我們店面門口，在櫃檯與大門的中
      間。……（問：當時經理丁○○是否在店裡？）是。（問
      ：當時被告如何握扣案之彌勒佛像？）他是用右手握住彌
      勒佛像之左側手臂位置，舉起佛像，以佛像的右側，打被
      害人。（問：打被害人哪裡？）頭部左邊的太陽穴。（問
      ：被告有無朝被害人的正上方，以佛像打她？）沒有。（
      問：後來發生什麼事？）被害人被打後有站起來，被告又
      用手打他、推他，被害人又倒下來，被告後來去騎樓拿掃
      把戳被害人的右大腳及右腹部。（問：被告有無拿掃把戳
      被害人的頭？）沒有。（問：你們店裡後來有無對彌勒佛
      像作何處理？）我們店裡的少爺壬○○有把佛像帶回家。
      （問：他帶回去後，多久帶回來？）過了2 天，土城分局
      的人來，要我們把佛像交出來，壬○○就馬上回家拿來。
      ……（檢察官反詰問：）你剛說你在監視器看到被告打被
      害人，被告是如何打？）被告與被害人拉扯，被告先推被
      害人再拉她，被告有握拳打被害人右手臂。（問：被告拿
      彌勒佛像打被害人頭部，是打1 下，還是打2 下？）打1
      下。……（問：剛才你說被告拿彌勒佛像打被害人左邊的
      太陽穴，但你前在偵訊時說，是打右臉部，何者為真？）
      應該是右臉部。……（問：你剛說被告拿彌勒佛像打被害
      人頭部，該彌勒佛像有無壞掉？）我有看到彌勒佛像右邊
      背帶上緣部分當場斷掉，是我撿起來的。（問：被告拿彌
      勒佛像打被害人頭部之後，被害人有無流血？）有。（問
      ：當場流血？）被害人倒在地上就流血了。（問：流很多
      血？）長寬各約62公分面積的血跡。……（辯護人覆主詰
      問：剛才檢察官問你被告拿佛像打被害人頭部哪一邊，你
      說右邊，是否是指被告與被害人面對面，你以被告的方位
      來看，是在右邊？）是的，是以被告面對被害人的方向來
      看，實際上應是被害人的左臉。……（問：你剛說被害人
      血跡面積長寬各約62公分，是整片血，還是點狀式的？）
      是噴出四濺，不是整片，但有很多血。……（檢察官覆反
      詰問：你剛說被告拿佛像打被害人頭部，被害人有流血，
      有無看到被害人哪裡流血？）被害人額頭左側上緣部位流
      血。……（問：到底被告拿佛像打被告頭部哪邊，可否確
      定？）是被害人頭部的右邊。（審判長問：被告拿彌勒佛
      像打被害人時，是在店裡還是店外？）應該是在店外騎樓
      ，被害人被打時，是在店外騎樓門口邊。……（審判長問
      ：被告持以毆打被害人的彌勒佛像，是毆打時飛出掉落地
      上，還是毆打被害人後被告自行丟在地上？）是被告打完
      之後，將彌勒佛像丟在地上，佛像掉到地上時才斷掉，打
      的時候我沒有看到佛像有斷掉之物飛出來等語（見本院卷
      第118 至137 頁）。查證人子○○係「季辰卡拉OK店」之
      員工，與被告素無仇隙，其於案發時在場親眼目睹經過情
      形，於檢察官偵訊、本院審理時，經傳喚先後到庭具結作
      證，信無甘冒偽證罪責，信口攀誣被告之理，堪認其上開
      證述，均係憑其觀察所見，並本於個人記憶所為，非憑空
      杜撰。而綜觀子○○之上開證詞，並參酌被告於偵訊時，
      供稱當時伊係集中毆打對方之頭部、臉部等語（見偵卷第
      29頁），顯見被告確曾於92年8 月14晚上前往「季辰卡拉
      OK店」消費並飲用啤酒後，與被害人李娟娟在該店門外爆
      發嚴重肢體衝突，被告除有拉扯、以拳打腳踢方式集中毆
      打被害人頭部、臉部外，且有持該店櫃檯上之木製彌勒佛
      像1 尊砸打被害人之頭部太陽穴1 下，並將被害人推出至
      店門外，使其失去平衡而呈大字型倒地，並追出繼續毆打
      被害人，且以店外掃把1 支揮刺被害人之胸腹及腳部等處
      ，致被害人頭部流血，現場地面遺有相當血跡。至於被告
      與被害人爆發肢體衝突之發生時間、被告持彌勒佛像砸打
      被害人之頭部方位、被害人遭受被告持佛像攻擊之地點等
      細節，證人駱福平於本院審理時所證雖與偵訊時之陳述相
      歧，衡情應係時間相隔久遠而不能就全部細節為鉅細靡遺
      之記憶所致，洵無礙其他部分證詞之真確性。另鑑於本件
      案發後，迄子○○到庭作證時，約隔1 年2 月之遙，相較
      於子○○甫於案發後未滿1 月即接受檢察官偵訊，其於偵
      訊時就案發經過之記憶應較為清晰，再徵諸被告及其他證
      人關於本件案發時間之陳述，及被告死亡後經法醫肉眼觀
      察結果係於右頰部有挫傷性出血等情，認上開部分之事實
      應以證人子○○於偵訊時所述為準，即認被告確係於92年
      5 月14日11時許前往「季辰卡拉OK店」消費、飲酒，嗣於
      翌日凌晨0 時許與告訴人爆發衝突，被告於衝突過程中，
      曾在「季辰卡拉OK店」內，持該店櫃台上之木製彌勒佛像
      1 尊，砸打被害人之右臉無訛。被告辯稱其當時僅係徒手
      毆打，並無使用佛像或掃把打人云云，顯與事實不合，難
      予採信。
（四）再依證人郭玟均於檢察官偵訊時所證：我在「歌城卡拉OK
      店」任職，隔壁是「季辰（誤繕為季城）卡拉OK店」……
      92年8 月14日被害人李娟娟來我們店裡付帳……後來被害
      人去洗手間，出來時，剛好隔壁1 位喝醉酒男客突然進來
      ，說要唱歌，大吵大叫，被害人從廁所裡出來，剛好與該
      男客肢體上有碰撞，這是我從櫃檯角度看到的，被害人對
      該男客說你在說什麼，該男客不知何故，就走到隔壁去，
      被害人也跟過去……幾分鐘後，外面有人說隔壁店裡面在
      打架，我出去看，看到被害人流血，我就進來打電話報案
      ，隔壁店的少爺子○○說，被害人與人在店裡及店外都有
      打……我不認識打被害人的男客，只知道他是「季城卡拉
      OK店」的常客等語（見偵卷第61、62頁）；及其於本院審
      理時之證詞：（辯護人主詰問：當時被害人何時進來「歌
      城卡拉OK店」？）約11點。（問：被害人進來做何事？）
      她到櫃檯還錢，結完帳後往廁所走，出來之後就在走廊碰
      到被告。……（問：被害人從廁所出來，碰到被告的情形
      ？）被害人從廁所出來，遇到被告，被告大聲說我可以喝
      、可以唱歌嗎？後來被害人有跟被告說話，但我聽不清楚
      ，後來他們2 人就一起出去。……（問：後來他們就出去
      ？）是的，2 人拉拉扯扯，就到外面去。……（出去之後
      發生何事？）我不知道，我在店裡，過一陣子出去看，就
      看到被害人流血。（問：約隔多久？）約10分鐘。（問：
      你有無看到被告打被害人）沒有。……（問：有無看到彌
      勒佛像？）我出來之後，看到彌勒佛像從「季辰卡拉OK店
      」門裡面砸出來，沒有看到是誰砸的，被害人坐在地上流
      血。……（問：）有無看到彌勒佛像砸到被害人？）沒有
      。……（檢察官反詰問：你說沒有看到彌勒佛像砸到被害
      人，是指看到佛像沒有砸到，還是沒有注意有無砸到？）
      我不知道有無砸到被害人，因為我沒有注意看。（問：被
      害人何部位流血？）頭部流血，地上一大堆血。……（審
      判長問：當時丟出來的彌勒佛像，是否就是扣案的證物本
      製彌勒佛像？）是的（見本院卷第61至68頁、第85頁）。
      揆諸上揭證詞，已明確證述於爆發肢體衝突之前，被害人
      李娟娟在「歌城卡拉OK店」內與被告發生口角，進而相互
      拉扯至店外之經過情形。而證人郭玟均嗣於聞悉有人在隔
      壁店裡面打架後，步出店外察看，見被害人當時係坐在地
      上，頭部已經流血，地上並有一大堆血，此際扣案之木製
      彌勒佛像剛好從隔壁「季辰卡拉OK店」門裡面砸出來落地
      等情，均據證人郭玟均證稱屬實。經與證人子○○之前開
      證詞相互勾稽，足認本案被告與被害人在「歌城卡拉OK店
      」內發生口角，於相互拉扯出去至「季辰卡拉OK店」門外
      後，被告先係以拳打腳踢方式，毆打被害人之頭部、臉部
      及身體等處，再將被害人拉扯進入「季辰卡拉OK店」內，
      拿取該店置於櫃檯上之木製彌勒佛像，持以重擊被害人之
      右臉部後，將被害人推撞出該店門外，使李娟娟重心失衡
      而呈大字型倒地，隨即將該彌勒佛像扔出店外，追出繼續
      毆打李娟娟，並拿取置於店外之掃把1 支，持以揮刺李娟
      娟之胸腹部、腳部等處。而證人郭玟均當時步出店外所目
      睹者，即係被告在「季辰卡拉OK店」內持彌勒佛像重擊被
      害人之右臉部，再將被害人推撞出該店門外倒地，於被害
      人倒地後勉強起身坐在地上之際，被告將上開彌勒佛像從
      店內扔出落地之情景，亦無疑義。是證人郭玟均當時所見
      者，既係被告持彌勒佛像重擊被害人以後之情景，其未目
      睹被告持佛像打人之經過，乃屬當然，辯護人執此質疑證
      人子○○前開證詞之可信度，洵屬無稽。
（五）另證人丁○○於本院審理時到庭證稱：（辯護人主詰問：
      你於92年8 月14日擔任什麼職務？）在「季辰卡拉OK店」
      擔任經理，負責在現場招呼客人。……（是否認識被告？
      ）他於92年8 月14日有去我們店裡。……（問：你們店裡
      當時的工作人員還有誰？）余小姐，好像叫甲○○。（問
      ：子○○、壬○○是否在場？）他們2 人都在。……（問
      ：被告出去後有無再回來？）後來我聽到我們店門有碰一
      聲關起來的聲音，心想發生什麼事情，我就出去看。……
      （問：你出去看到什麼？）我看到1 個女子半躺在店門邊
      ，在流血，也有看到被告。……（問：被告當時有無動手
      打，或拿東西打被害人？）我有看到被告正在用手打被害
      人，還有用腳踢她。（問：當時現場有無彌勒佛像在門邊
      或門外？）我沒有看到。……（問：這時你做什麼？）被
      害人站起來，後來2 人又打起來，被告用手、腳打被害人
      。（問：有無拿彌勒佛像或掃把？）我沒有看到。……（
      問：你離開時，被害人的情形？）我有看到她想要爬起來
      ，頭又垂下去。……（檢察官反詰問：你看到被害人躺在
      地上，是被告打了、踢了之後躺下去，還是如何？）我一
      出去，就看到被害人半躺在地上，之前的情形我沒有看到
      。有聽周圍的人說他們吵架。我所稱被告打被害人，是指
      被害人後來嘗試要起來時，被告又衝上去踢、打被害人，
      但被害人也有還手。（問：有無看到被害人有受傷？）我
      有看到她流血。（問：哪個部位？）我看到她的臉上不斷
      的在流血，但從何處流出來，我不清楚。（問：血量是多
      是少？）流很多血。（問：是否有其他部位流血？）我只
      看到臉部。（問：你們店裡是否有1 個彌勒佛像，是否就
      是扣案的證物木製彌勒佛像？）是的。（問：後來有無發
      現店裡的彌勒佛像不見了？）我沒有注意。……（審判長
      問：扣案的彌勒佛像，本來放在店裡何處？）櫃檯。（問
      ：該櫃檯距離你當時與客人交談的位置有多遠？）有一段
      距離，我是背對外面。（問：當時你步出店外，彌勒佛像
      是否還在櫃檯？）我沒有注意等語（見本院卷第72至83頁
      ）。又證人甲○○則於本院審理時證稱：（辯護人主詰問
      ：你於92年8 月14日至15日，是否在「季辰卡拉OK」店上
      班？）是的。……（問：15日凌晨，店裡是否有發生什麼
      事情？）我看到被告與1 人互相拉扯，當時我以為她是男
      的，後來才知道是女的。（問：是否是被害人李娟娟？）
      我不認識她。（問：在拉扯時，你有無看到被告拿什麼東
      西？）被告把該名女子推倒，然後用腳踢她的肚子。（問
      ：被告有無拿掃把？）有。（問：你那時有無看到被告拿
      佛像打被害人？）沒有看到。（問：被告何時進去店裡？
      ）正確時間不清楚，約發生爭執前半小時。……（問：你
      有無注意櫃檯的佛像不見了？）我沒有注意。（問：他們
      為了什麼事情爭吵？）我不清楚。（檢察官反詰問：被告
      與對方拉扯時，你有無看到那名女子流血？）我有看到她
      頭部臉的側面有流血。（問：血是否從頭頂流下來的？）
      我不確定。（問：有無看到地上有血？）沒有看到。（問
      ：你有無看到被告拿掃把打被害人的哪裡？）他打被害人
      的肚子。（問：你出來看時，他們是否已經打到一半？）
      是的，我出來看時，他們在拉扯，被告把對方推倒在地上
      ，再踢她的肚子等語（見本院卷第248 至252 頁）。依上
      開證詞觀之，該2 位「季辰卡拉OK店」之員工丁○○、甲○○亦有目睹被告當時確有拉址、拳打腳踢及推倒被害人
      ，而被害人並曾半躺在地上，臉上不斷流血等情，且亦已
      確認扣案之木製彌勒佛像確係「季辰卡拉OK店」所有，當
      時擺置在櫃檯上，在在顯示證人子○○、郭玟均上開證述
      並非子虛。雖證人丁○○、甲○○均證稱未看到被告持彌
      勒佛像毆打被害人，惟渠2 人亦表明並非自始目睹衝突過
      程，而均係中途才看見，也未注意該彌勒佛像是否仍在櫃
      檯上，顯未足推翻本院依前開事證所認定之事實。又被告
      當時與被害人爆發激烈肢體衝突，致被害人頭部流血，並
      在現場遺有相當血跡，已據本院查認屬實；證人庚○當時
      係「歌城卡拉OK店」之服務人員，自稱有親眼目睹被害人
      搭乘計程車離去，惟其於本院審理時，竟對於辯護人所提
      被害人有無流血、現場情狀等問題，均答稱「我沒有注意
      看」（見本院卷第90、91頁），認其觀察能力頗有可議之
      處，或因顧忌而有隱瞞案情，所為證述並無任何參考價值
      ，亦無從據以為有利於被告之認定。
（六）至扣案之木製彌勒佛像1 尊，並非案發當日所扣，且曾於
      案發後，經「季辰卡拉OK店」之員工壬○○攜回家中，2
      天後始將之帶回交給警方之事實，此據證人許福坪到庭證
      稱明確。是上開彌勒佛像交付警方扣案後，未能於其上採
      集任何指紋，即不難理解。復無跡證顯示壬○○將上開彌
      勒佛像攜回家中與本案被告涉案有何關連，洵不能僅憑未
      能於該佛像上採集到被告之指紋，即遽認被告當時並無拿
      取該佛像攻擊被害人之事實。
（七）再者，被害人李娟娟於92年5 月17日7 時30分許，經人發
      現倒臥於其臺北縣土城市○○街165 巷5 號4 樓租屋處浴
      室內死亡，經臺灣板橋地方法院檢察署檢察官督同法醫相
      驗解剖，依肉眼觀察結果，發現被害人之身體生前受有外
      表鈍性傷，分別為：挫傷性出血－右上眼臉（3 ×2 公分
      ）、右頰部（5 ×4 公分）及頂枕部血腫（約12公分）。
      裂傷－頂部（0. 8公分）；另依顯微鏡觀察結果，其腦髓
      除充血及水腫外，有蜘蛛膜下腔及硬腦膜下腔出血，研判
      可能係跌倒或源於鈍器傷所致，並認被害人係因外傷性蜘
      蛛膜下腔及硬腦膜下出血神經性休克死亡等情，有臺灣板
      橋地方法院檢察署相驗屍體證明書、驗斷書、勘驗筆錄、
      法務部法醫研究所（92）法醫所醫鑑字第1187號鑑定書附
      卷可稽。又「歌城卡拉OK店」員工郭玟均於案發後，曾依
      被害人在帳單上所留之電話號碼，於92年8 月15日14時許
      打電話給被害人詢其傷勢狀況，業經證人郭玟均於檢察官
      偵訊（見偵卷第62頁）及本院審理時證述在卷（見本院卷
      71頁），足認害人當時仍然存活。另依被害人出血情況判
      斷，被害人從受傷至死亡之間，最多有36小時之存活時間
      ，則據鑑定證人即本件解剖法醫己○○於本院審理時結證
      屬實（見本院卷第329 頁）。從而，被害人係於92年8 月
      15日14時許（證人郭玟均打電話後），至同年月16日12時
      許（距案發時間8 月15日凌晨0 時許約36小時前）間之某
      時許，因顱內蜘蛛膜下腔及硬腦膜下腔出血，引發神經性
      休克而死亡之事實，洵堪認定。
（八）本件被告當時先係以拳打腳踢方式，毆打被害人李娟娟之
      頭部、臉部及身體等處，再將被害人拉扯進入「季辰卡拉
      OK店」內，拿取該店置於櫃檯上之木製彌勒佛像，持以重
      擊被害人之右臉部後，將被害人推撞出該店門外，使李娟
      娟重心失衡而呈大字型倒地，隨即將該彌勒佛像扔出店外
      ，追出繼續毆打李娟娟，並拿取置於店外之掃把1 支，持
      以揮刺李娟娟之胸腹部、腳部等情，已見前述。查被告與
      被害人並不相識，更無深仇大恨，驟然間因細故發生口角
      爭執，進而引發肢體衝突，諒無殺害被害人之動機，對於
      被害人之死亡結果亦無認識，認被告尚無殺人之犯意可言
      ，惟其接續密集以上開手法毆打被害人，其當時有傷害被
      害人身體之犯罪故意，至為灼然。而被告於案發之後，迭
      於警詢、偵訊時，就本件衝突起因、毆打過程之供述均甚
      為詳細，雖依證人子○○等人之證述，被告於案發前有飲
      用酒類，惟其當時之精神狀態，應尚未達心神喪失或精神
      耗弱之程度。又被害人死因係顱內蜘蛛膜下腔及硬腦膜下
      腔出血引發神經性休克，且生前受有右上眼臉挫傷（3 ×
      2 公分）、右頰部挫傷（5 ×4 公分）、頂枕部血腫（約
      12公分）及裂傷（0. 8公分）等外表鈍性傷。被害人所受
      之上開外表鈍性傷，除右上眼臉挫傷部分係被害人生前與
      男友戊○○爭吵所造成者外（詳下述），衡情均係被害人
      當時遭受被告集中毆打頭部、臉部之激烈攻擊，並遭推倒
      撞地所致。雖證人子○○證稱被告持扣案之木製彌勒佛像
      ，係毆擊被害人之右臉部，而非頂枕部，惟被告非僅持佛
      像攻擊而已，尚有拳打腳踢及將被害人推倒在地等舉動，
      本院審酌被告當時攻擊被害人激烈程度，並採認證人子○○所證：被告將被害人推到外面騎樓，被害人呈大字型倒
      下去等語，認被害人上開頂枕部之傷害，應係被害人不堪
      遭受被告密集攻擊，於過程中倒地撞擊地面所致。而上揭
      血腫及裂傷，均係位於被害人之頂枕部，形成原因不外乎
      撞地或鈍器打擊所致，且經比對被害人顱內出血之位置，
      認被害人臚內之蜘蛛膜下腔及硬腦膜下腔出血，係因頂枕
      部外傷所造成等情，均據鑑定證人己○○到庭結證明確（
      見本院卷第327 、328 頁）。故被害人之死亡結果與被告
      所實施之傷害行為間，具有相當因果關係，亦屬明確。雖
      辯護人以被害人拖延多時死亡，且遭毆打後尚能自行招呼
      計程車離開現場等情，質疑其間之因果關係，惟查蜘蛛膜
      下腔及硬腦膜下腔出血，屬於靜脈出血，有可能在2 、3
      天後才有症狀而死亡，此乃屬醫學上延遲性顱內出血之例
      子（有些可以至數週後才發生死亡），有法務部法醫研究
      所94年2 月15日法醫理字第0940000405號函文1 件可稽，
      是被害人於遭受毆打後，自行搭乘計程車離開現場，嗣於
      92年8 月15日14時至同年月16日12時許間之某時許，始出
      現症狀而死亡之事實，當無任何違背情理之處。又扣案之
      木製彌勒佛像，高約28.5公分，底盤最寬處19.4公分，約
      重2970公克，有臺北縣政府警察局92年12月8 日勘察報告
      可稽（見偵卷第52頁），被告當時徒手毆打被害人，攻擊
      部位集中於被害人頭部、臉部等重要部位，並曾持上開鈍
      物，毆擊被害人之右臉部後，再將被害人推倒在地，而被
      告為成年男子，依其智識程度及生活經驗，衡情對於被害
      人可能因而造成顱內出血，進而導致死亡之結果，在客觀
      上顯有預見之能力，詎仍決意下手實施上開傷害犯行，造
      成被害人頭部受有外表鈍性傷、顱內蜘蛛膜下腔及硬腦膜
      下腔出血，終至發生被害人死亡結果，自應負傷害致死之
      罪責。雖被告對於被害人死亡結果在主觀上並無認識，然
      此僅屬被告未具備殺人之直接故意或不確定故意，從而尚
      不成立殺人罪，仍無解於其傷害致人於死罪責之成立。辯
      護人認被告應係成立過失傷害或過失致死罪云云，更有誤
      會。
（九）被害人李娟娟之男友戊○○於案發後，於檢察官偵訊時供
      稱其曾於案發前之92年8 月14日12時許，在被害人上址租
      屋處，因與被害人發生口角而有推扯，致被害人眼角受傷
      流血等語。經與法醫解剖時肉眼觀察所見被害人生前所受
      之外表鈍性傷，包括右上眼臉有3 ×2 公分之挫傷，互核
      相符，堪認該部分傷害應係被害人於案發前約12時許，因
      戊○○推扯所造成，而與被告之傷害行為無關。此外，戊○○否認有何其他傷害被害人之事實。經被告聲請傳喚戊○○，及上址租屋處之房東辛○○、鄰居丑○○、乙○○
      等人到庭為證，均未能判定戊○○有何其他傷害犯行。此
      外亦查無事證堪認戊○○確有涉案，被告及辯護人僅憑其
      單純之臆測，在在指涉戊○○應就被害人之死亡結果負責
      ，已嫌無據，更不能據以脫免其傷害致死之罪責。至戊○○於案發後，有無注意應及時將被害人送醫，核與本案無
      涉，自不待言。
（十）綜上，本案事證明確，被告提出之辯解，經審酌後均不足
      採，其傷害致死之犯行堪以認定，應依法論科。
四、論罪科刑：
    核被告癸○○所為，係犯刑法第277條第2項前段之傷害致死
    罪。爰審酌被告與被害人李娟娟素不相識，僅因細故發生口
    角爭執，即悍然實施毆打行為，且攻擊部位集中於被害人之
    頭部，並持重約3公斤之木製彌勒佛像攻擊被害人後，將之
    推倒在地，手段凶狠，終釀成李娟娟死亡之無可彌補遺憾，
    惡性重大，及對於案情多有隱瞞，矢口狡賴，亦未與被害人
    家屬達成和解，犯罪後之態度非佳等一切情狀，量處如主文
    所示之刑，以資懲儆。至扣案之彌勒佛像1尊、掃把1支，雖
    係被告持以犯本件之罪所用，惟均非被告所有，爰不予宣告
    沒收，附此敘明。
五、被告聲請傳喚證人壬○○到庭詰問，本院迭次依址傳拘無著
    ，為免訴訟延滯，並斟酌被告及辯護人對該證人之拘提未到
    當庭表明沒有意見，爰不再傳喚調查，併此指明。
據上論斷，應依刑事訴訟法第299條第1項前段，刑法第277條第
2項前段，判決如主文。
本案經檢察官李吉祥到庭執行職務。
中　　華　　民　　國　　94　　年　　5 　　月　　31　　日
                  刑事第十九庭  審判長法　官　彭全曄
                                      法　官　蕭一弘
                                      法　官　朱嘉川
以上正本證明與原本無異
如不服本判決應於送達後10日內向本院提出上訴狀
                                      書記官　陳聖儒
中　　華　　民　　國　　94　　年　　5 　　月　　31　　日
附錄本案論罪科刑法條全文：
中華民國刑法第277條：
傷害人之身體或健康者，處3 年以下有期徒刑、拘役或1 千元以
下罰金。
